【裁判字號】    94,訴,455
【裁判日期】    950125
【裁判案由】    塗銷抵押權登記
【裁判全文】
臺灣新竹地方法院民事判決           94年度訴字第455號
    原      告  甲○○
                            弄.
    訴訟代理人  徐原本律師
    被      告  丁○○
                            號.
上列當事人間請求塗銷抵押權登記事件，本院於民國94年12月29
日辯論終結，判決如下：
    主    文
被告應將原告所有如附表所示之不動產，經新竹縣新湖地政事務
所以九十年新湖字第０６９１００號收件，於民國九十年八月七
日所設定最高限額新台幣一百二十萬元、存續期間自九十年七月
二十六日起至九十二年七月二十五日止之抵押權登記予以塗銷。
訴訟費用由被告負擔。
    事實及理由
甲、程序方面
    本件被告經合法通知，未於言詞辯論期日到場，核無民事訴
    訟法第386條各款所列情形，爰依原告聲請，由其一造辯論
    而為判決。
乙、實體方面
一、原告主張：緣被告於民國九十年七月二十六日，以新台幣（
    下同）一百一十萬元，向原告購買原告所有、坐落新竹縣湖
    口鄉○○○段下北勢小段八０九地號、地目旱、面積5522平
    方公尺、應有部分一六二七四四分之五四五三之土地（以下
    稱系爭土地），雙方訂有不動產買賣契約書（以下稱系爭契
    約書），因系爭土地屬農牧用地，於訂約當時，系爭土地上
    已坐落有其他共有人所有之建物，故買賣雙方於當時均已知
    悉且預知該筆土地，原告不確定能取得農用證明以憑辦理買
    賣移轉登記，故雖於系爭契約書之其他特約事項欄中第二點
    ，約定：本件土地係農牧用地，乙方（即原告）保證在九十
    一年二月底以前可以取得農業用地作農業使用證明書，否則
    應在九十一年三月七日以前無息退還已收價款給甲方（即被
    告），惟於同日雙方亦於簽妥上開契約書後，接著由被告另
    書立一份承諾書，承諾如原告日後確定無法取得土地之農用
    證明，致無法辦理買賣過戶登記時，被告同意以聲請法院拍
    賣系爭土地之方式，由被告本人或家屬投標以拍定取得該土
    地，以便完成該土地之移轉登記，並保證補足原告買賣價金
    一百十萬元等情，同時原告為擔保被告依約所交付之買賣價
    金債權，乃由原告提供其所有之系爭土地，於九十年八月七
    日設定最高限額一百二十萬元之抵押權（以下簡稱系爭抵押
    權）予被告，並約定存續期間為九十年七月二十六日起至九
    十二年七月二十五日止。又系爭買賣契約書第十二條並約定
    ：如甲方（即被告）反悔不買或不照約定日期付款時，甲方
    （即被告）願將既付價款全部由乙方（即原告）沒收抵償違
    約金同時解除契約...。惟被告於訂約後，僅依約給付價金
    五十萬元予原告，其後於九十一年間因原告已確定無法取得
    系爭土地之農用證明，被告固於九十一年七月間依約聲請本
    院就系爭土地進行查封、拍賣程序，詎其後被告於同年底，
    因不欲購買系爭土地，乃就法院已定於同年十二月三十一日
    之第一次拍賣期日之拍賣公告，故意不予以登報，以致該期
    日之拍賣程序被停止，其後亦故意不聲請續行，致該執行程
    序被視為撤回，無法繼續拍賣該土地，藉以故意不履行其依
    拍賣程序之進行，所負補足原告該價金餘款六十萬元之義務
    ，是被告不依約給付餘款六十萬元，顯已違約，原告爰以起
    訴狀繕本之送達，為向被告表示解除契約之意思表示，並得
    依約沒收被告已交付之五十萬元。再者，原告原預期如上開
    買賣契約能順利進行，原告得於九十二年間順利取得被告交
    付之前述價金餘款六十萬元，故乃於九十二年七月一日與訴
    外人乙○○訂立合夥契約書，約定由原告出資二百萬元，且
    原告出資繳款期限分別為：於九十二年七月十五日前繳交六
    十萬元，同年九月十五日繳交七十萬元，同年十一月十五日
    繳交七十萬元，且該合夥契約第四條復約定：乙方（即原告
    ）若未依前開期限繳交出資，則已繳交之出資由甲方（即乙
    ○○）沒收，並解除本件合夥契約。如上所述，因被告違約
    未支付原告有關系爭土地之價金餘款六十萬元，致使原告無
    法如期繳交予乙○○第二期之合夥出資七十萬元，致原告所
    繳之第一期合夥出資六十萬元被訴外人乙○○沒收，是原告
    顯因被告前述之違約而受有六十萬元之損害，故原告依系爭
    買賣契約沒收被告已交付之價金五十萬元作為違約損害賠償
    ，並無違約金過高酌減之問題。而依前所述，被告系爭抵押
    權所擔保之價金債權五十萬元，已因其違反買賣契約被原告
    沒收而不存在，且系爭抵押權之存續期間亦已屆滿，故系爭
    抵押權所擔保之價金債權已確定不存在，該抵押權即失所附
    麗而應予以塗銷。爰請求被告塗銷系爭抵押權而聲明如主文
    第一項所示等語。
二、被告未於言詞辯論期日到場，亦未提出準備書狀作何聲明或
    陳述。
三、得心證之理由
（一）原告主張之前揭事實，已據其提出與所述相符之不動產買
      賣契約書、承諾書、他項權利證明書、土地登記謄本、合
      夥契約書各一份（以上均影本）為證，且據證人即負責替
      兩造處理買賣契約書及承諾書事宜之代書丙○○，及原告
      前述之合夥人乙○○，分別於九十四年十二月五日、十二
      月二十九日到庭證述在卷（見本院九十四年十二月五日、
      十二月二十九日言詞辯論筆錄），經核該二位證人所述情
      節與原告主張者大致相符，復有本院依職權向新竹縣新湖
      地政事務所調閱系爭抵押權之設定相關資料後，該所於九
      十四年八月三十日所檢送之該抵押權設定相關資料影本一
      份在卷可憑，並據調取本院九十一年度執字第四六九八號
      執行事件卷宗查明無訛，堪信原告主張之情為實，故原告
      主張被告有違反前述買賣契約之約定，而拒不交付價金餘
      款六十萬元之情，堪以採認，原告依系爭契約第十二條之
      約定，據以解除兩造間之前述契約關係，亦足成立。又本
      院審酌被告上開違約之情節，以及前述原告所受之損害情
      形，暨社會經濟狀況等情，認原告主張沒收被告前述交付
      之價金五十萬元作為違約之損害賠償乙節，尚屬合理。
（二）次查，按定有存續期間之最高限額抵押權，其所擔保之債
      權，於該抵押權存續期間屆滿時即告確定。就本件而言，
      因系爭抵押權約定之存續期間為自九十年七月二十六日起
      至九十二年七月二十五日止，已如前述，是其抵押權之存
      續期間既已屆滿，所擔保之被告之價金債權即已告確定，
      且依前所述，被告所交付予原告之前述五十萬元之價金，
      已經原告合法予以沒收作為違約賠償，是被告對於原告已
      無關於價金之債權存在，且已告確定，亦即系爭抵押權所
      擔保之價金債權，已確定不存在，則依抵押債權從屬性之
      原則，原告訴請本院判令被告就原告所有如附表所示之土
      地，所設定取得之系爭抵押權登記予以塗銷，即屬於法有
      據，應予准許，爰判決如主文第一項所示。
四、本件判決之基礎已臻明確，原告其餘之攻擊方法，核與判決
    結果無影響，爰不予以論列，併此敘明。
五、訴訟費用負擔之依據：民事訴訟法第78條。
中    華    民    國    95    年    1     月    25    日
                  民事第二庭    法  官  鄭政宗
以上正本係照原本作成。
如對本判決上訴，須於判決送達後20日內向本院提出上訴狀。
中    華    民    國    95    年    1     月    25    日
                                書記官  蔣淑君
附表：
土地：坐落新竹縣湖口鄉○○○段下北勢小段八０九地號、地目
      旱、面積5522平方公尺，權利範圍一六二七四四分之五四
      五三之土地。


司法院資訊處製作；財團法人民間司法改革基金會備份。
